最　高　行　政　法　院　判　決
　　　　　　　　　　　　　　　　　　 96年度判字第01511號
上　訴　人　甲○○
被 上訴 人　經濟部智慧財產局
代　表　人　乙○○　　　　送達處所同上
上列當事人間因發明專利申請事件，上訴人對於中華民國94年12
月8日臺北高等行政法院93年度訴字第4134號判決，提起上訴，
本院判決如下：
　　主  文
上訴駁回。
上訴審訴訟費用由上訴人負擔。
　　理  由
壹、本件上訴人主張：（一）被上訴人將製造堆肥之方法誤以垃
    圾處理方法審查：從初審核駁本案所附之引證資料與本案可
    證實審查方向偏差，復經被上訴人之再審及訴願決定機關，
    及台北高等行政法院等都不察，將初審核駁理由再予引用，
    自屬有誤。（二）本案與初審引證之5案之差異性說明;a.組
    合不同，b.運轉方法不同，c.目的不同，d.專利主張不同，
    e.除臭方法不同，本案垃圾處理堆肥方法及其構造、技術特
    徵、流程、結果等，也未見於該五件專利公報中。（三）本
    案所採用之各項設備，均僅以極為簡略之功能性名稱敘述乙
    節，因為所採用的設備都是製成的機器、機械，可獨立作業
    的工業設備是外購，不容易自製（詳見發明專利申請再審查
    理由書附圖1）。如初審核駁之引證3（發明垃圾處理之系統
    ）其所採用外國設備也都是第三者製成的獨立作業的工業設
    備及機能敘述其用途。）其中大部分是外購非自製亦均僅以
    極為簡略之功能性名稱敘述，引證2、4、5是新型專利（物
    的專利案大部分是自製外購只是材料、零件）才有機會為其
    構造，材料、零件、功能、引用、裝配之位置及目的等資料
    ，做詳細的敘述。（四）系爭案各設備僅是製肥方法中之流
    程必要之工具而己，所以在發明說明書上，從未強調設備之
    「新穎」，其重點應在於「製肥方法」是否能製造優質的堆
    肥，可供產業上利用。農民製造堆肥的方法正是本案「製肥
    方法」的縮影，本案只是把它擴大，工業化，及製成肥料期
    間縮短。如本案之流程如下：「自動清洗撿拾台」是垃圾中
    不能成堆肥的塑膠、紙係麗龍等類垃圾及，不容易在十天內
    發酵的樹枝、樹葉撿出；「洗滌槽」是將石砂、金屬等洗沉
    於初沉槽也將油進分離，「濾、布輸送帶」運搬垃圾及洗滌
    污水，在運搬途中利用引力把大部分的洗滌污水滴濾進污水
    溝，相當於兼脫水設備，污水溝的污水經初沉槽、等量槽、
    厭氣槽、喜氣槽（瀑氣）、終沉槽後還原為清水，循環供洗
    滌垃圾使用。濕垃圾即進「絞碎機」絞碎成垃圾泥漿，經「
    化驗設備」檢驗垃圾每日各異的品質，添加或補充肥料三元
    素成為堆肥材料（替代農民昔時要時常澆淋人畜排泄物於垃
    圾堆上之工作）「絞碎機」使垃圾顆粒大小相近，「酵母菌
    混合機」「自動翻滾堆肥槽」「候熟倉」等都是縮短堆肥材
    料成優質堆肥的時間，最後經「滅菌設備」、「造粒定量裝
    袋裝置」把堆肥製成衛生，用法像化學肥料一樣方便的現代
    化堆肥。而「自動清洗撿拾台」、「自動翻滾堆肥槽」、「
    候熟倉」都是臭源，會產生刺繳性惡臭，「空氣淨化處理總
    成」以5層洗滌空氣設備，2層的濾氣設備將產臭之元兇氫與
    氮的化學結合分離，從根本除臭。（五）被上訴人初審核駁
    審定書所附5個專利公報其中1個是垃圾處理填海工程之發明
    專利案，其餘4個都是垃圾處理之器具新型專利案，依專利
    法第97條規定「稱新型者，謂對物品之形狀，構造或裝置之
    創一作或改良。」之意旨，與本案所請「垃圾處理成有機肥
    料的方法』均無關。（六）上訴人並未對4引證案揭露本案
    發明有所不爭，上訴人於專利申請再審查理由書中，比較引
    證案與本案之不同如下：a、組合不同。b、運轉方法不同。
    c、目的不同。d、專利主張內容不同。e、除臭方法不同。
    均無互相涵蓋之處，而本案之構造、技術特徵、流程、結果
    （成品）等也未見於5件引證之中。亦經被上訴機關函同意
    “即將進行審查"，並經專利再審查該駁審定書申請再審查
    之理由“雖提出本案與初審引證案之差異性申復說明，惟此
    申復說明亦僅能單純作為本案不具新穎性之排除申復理由"
    可見對本案與初審引證案之差異性申復說明，被上訴人並無
    表示異議。引證2「垃圾處理裝置」具有之切碎攪拌裝置、
    係垃圾處理桶內之配件，內容：由固定刀、切刀、攪拌臂所
    構成。引證3「垃圾處理系統」所包含之壓碎機，係擠壓垃
    圾中之水分及將垃圾切成約1cm之帶狀垃圾之用，並不是本
    案採用的絞碎機。引證5「無污染垃圾處理機」所包括之分
    化控制機（本案無類似的設備）、打碎機（內容：呈中空圓
    狀，內部周邊設若干鋸齒，中央設一可旋轉之圓軸，該圓軸
    四周之若干打碎葉片，一端之鋸齒並可與打碎機內部周邊之
    鋸齒相配合，以便粉碎垃圾）、磁性輸送機（內容：由磁性
    輸送輪、非磁性輸送輪、輸送帶、刮刀、固定座及收集箱等
    元件所組成），而本案採用的濾、布輸送帶，輸送垃圾及利
    用引力輸送中脫水，以上引證所列舉之設備，與本案採用之
    設備，僅名稱相同但構造與用法不同。至於本案所採用之污
    水處理設備或空氣淨化處理總成設備（之技術內容與引證3
    「垃圾處理系統」廢氣處理（內容：由活性碳、臭氧水、細
    砂等多重過濾）廢液處理（內容：3~4次循環過濾），引證4
    「連續式垃圾處理裝置」之廢氣處理塔（內容：由三冷卻過
    濾、水塔所構成），引證5「無污染垃圾處理機」之排氣污
    染處理機（內容：近底端計處設一空心圓管狀之過濾盤）及
    抽排氣機（內容：污染處理機內抽送排氣之用），與本案採
    用之污水處理設備（內容：由初沈槽、等量調整貯槽、厭氣
    消化槽、活性汙泥槽、終沉槽、清水貯槽、污泥貯槽等組成
    ）及空氣淨化處理總成設備（內容：由水、酸、水、械、水
    等5層洗滌及焦碳、活性碳過濾、等組成）組合，運轉方法
    ，構造、技術特徵、流程等都不同，原審法院認事用法明顯
    有違誤，爰請求廢棄原判決。
貳、被上訴人未提出答辯狀。
參、原審斟酌全辯論意旨及調查證據之結果，以：1.系爭案其中
    之垃圾洗滌設備、輸送帶設備、絞碎設備之技術內容已為引
    證2「垃圾處理裝置」具有之切碎攪拌裝置、引證3「垃圾處
    理系統」所包含之壓碎機及引證5「無污染垃圾處理機」所
    包括之分化控制機、打碎機、磁性輸送機等技術內容所揭示
    ；又查其中污水處理設備或空氣淨化總成設備之技術內容，
    亦為引證3「垃圾處理系統」所包含之廢氣或廢液之處理、
    引證4「連續式垃圾處理裝置」所包含之廢氣處理塔及引證5
    「無污染垃圾處理機」之排氣污染處理機及抽排氣機等技術
    內容所揭示，此有上開4引證案附於原處分卷可按，且為上
    訴人所不爭，是被上訴人認系爭案乃為引證2至5習知技術之
    組合，洵屬有據。2.復依系爭案說明書關於其構造之記載亦
    僅以：「1.[洗滌設備〕由201洗滌槽、202濾布輸送帶、203
    絞碎機等所組成，2.[堆肥發酵設備]由301酵母菌混合機、3
    02自動滾動堆肥槽、305候熟倉、303滅菌設備、造粒冷卻及
    定量裝袋裝置等所組成，3.[污水處理設備]由501初沉槽、5
    02等量調整貯槽、503厭氣消化槽、504活性污泥槽、505終
    沉槽、506污泥貯槽、507脫水機、508消毒過濾、509清水貯
    槽、510除油器等所組成，4.[空氣淨化總成]由601水洗設備
    、602酸洗設備、603鹼洗設備、604活性碳吸附設備等所組
    成，5.[品質化驗設備]由701化驗室、702各種化驗儀器設備
    、703溫室、704實驗農場、711原子吸光儀、712紫外線與可
    見光分光度計、713電導度測定儀、718PH測定儀、714電氣
    高溫爐（可加熱至攝氏600度以上）、715搖動機、716振盪
    器、717電子天平、721無菌操作台、722離心機、723乾式及
    濕式殺菌釜、724超低溫冷凍櫃、725培養箱、726恆溫冰箱
    、727顯微鏡等所組成」，此有系爭案說明書第9頁及第10頁
    在原處分卷可按。核上述之各項設備均僅以極為簡略之功能
    性名稱敘述，並未見其較習知或習用之設備具進步性之技術
    特徵，而由其組合而成之堆肥方法所宣稱之功效，亦無具體
    之實施例可資佐證，是被上訴人認系爭案不具進步性，亦屬
    有據。3.又上訴人申復理由以系爭案中之垃圾洗滌設備可用
    上訴人已獲准本國專利第147974號案「洗滌式垃圾焚化廠」
    之垃圾洗滌設備，而空氣淨化處理總成係採用上訴人之第
    000000000號專利申請案空氣淨化處理總成，並提出專利說
    明書及專利公報附於原處分卷為證。然查，誠如前述，上訴
    人於系爭案說明書中，並未揭露任何有關上開2專利案設備
    之內容，且該2案之分別獲准新型及發明專利，乃係經被上
    訴人審查認其具專利要件而得之結論，至系爭案是否具專利
    要件，仍須依法就專利要件逐一審查，尚不得逕以之推論系
    爭案即具專利要件，附此敘明。綜上所述，上訴人之主張，
    尚非可採，原處分認系爭案具有審定時專利法第20條第2項
    不予專利之事由，就上訴人之申請為核駁之審定，認事用法
    ，除關於誤引公告日在系爭案申請日後之引證1以為系爭案
    不具進步性之依據，有所違誤外，其餘部分並無違誤，訴願
    決定，就上開違誤予以糾正，並以結論並無二致為由遞予維
    持，亦無不合，上訴人訴請如原判決所載之聲明，為無理由
    ，乃判決駁回上訴人在原審之訴。
肆、本院按：
  一上訴人於民國90年4月30日以「垃圾處理堆肥總成」，向被
    上訴人申請發明專利，依系爭案申請專利範圍之記載，系爭
    案係一種將含高水份之垃圾處理成有機肥料的方法，以一垃
    圾洗滌設備、一脫水設備、一絞碎設備、一酵母菌混合設備
    、一自動滾翻發酵設備、一滅菌設備、一造粒冷卻及定量裝
    袋設備、一污水處理設備、二組空氣淨化總成等組合而成。
    經被上訴人編為第000000000號審查，於91年7月23日（91）
    智專2（6）01064字第09183012296號專利核駁審定書（下稱
    初審審定），不予專利。上訴人不服，於91年8月6日申請再
    審查，並修正說明書（含專利申請範圍及圖式），案經被上
    訴人於92年9月9日以（92）智專3（4）01021字第092209102
    90號及同年12月15日以（92）智專3（4）01021字第0922126
    9600號再審查核駁理由先行通知書函請上訴人申復。被上訴
    人於93年4月27日以（93）智專3（4）01021字第0932037191
    0號專利再審查核駁審定書略以：系爭案所請之垃圾處理方
    法誠如初審不予專利之理由所指，其如洗滌設備、堆肥發酵
    設備、污水處理設備、空氣淨化總成等皆為習知且習用之技
    術，亦如初審引證各案所示，以上之各設備亦均僅以極為簡
    略之功能性名稱敘述，未見其較習知或習用之設備具進步性
    之技術特徵，且系爭案亦無任何具體實施例可佐證本案具進
    步性之功效，故系爭案係利用申請前習知技術且為熟悉該項
    技術者所能輕易完成，不具進步性，仍應不予專利。申請再
    審查之理由仍不能作為系爭案具進步性之理由，申復理由復
    前後矛盾。事實上，系爭案與一般習知技術之設備比較，並
    無任何差異，即使該習知設備被應用於垃圾處理堆肥中，亦
    應為熟悉該項技術之人士所能輕易完成者，並不具進步性，
    仍為應不予專利之處分。上訴人不服，提起訴願，遭駁回後
    ，乃提起本件行政訴訟。
  二系爭案審定時（86年5月7日公布施行）專利法第19條規定：
    「稱發明者，謂利用自然法則之技術思想之高度創作。」第
    20條第2項規定：「發明係運用申請前既有之技術或知識，
    而為熟習該項技術者所能輕易完成時，雖無前項所列情事，
    仍不得依本法申請取得發明專利。」按系爭案審定時有效之
    專利審查基準第1-2-20頁「判斷進步性之基本原則」規定：
    「3.判斷發明有無進步性時，應確定依據發明所屬技術領域
    ，以及申請專利當時之技術水準……以研判發明之技術手段
    之選擇與結合，如其選擇與結合具有困難度，並非為熟習該
    項技術者所能輕易完成者，即具有進步性；反之，如為熟習
    該項技術者基於引證資料所能輕易完成者，則不具進步性。
    」核以上規定與專利法之立法目的「鼓勵、保護、利用發明
    與創作，以促進產業發展」相符，被上訴人於審查系爭發明
    申請案是否具有進步性時資為依據與基準，並無不合。
  三原判決關於系爭案乃為引證2至5習知技術之組合，又未見系
    爭案有較習知或習用之設備具進步性之技術特徵等事實，以
    及原處分關於誤引公告日在系爭案申請日後之引證1以為系
    爭案不具進步性之依據，有所違誤外，其餘部分並無違誤等
    事項均詳予以論述，是原判決所適用之法規與該案應適用之
    現行法規並無違背，與解釋判例，亦無牴觸，並無所謂原判
    決有違背法令之情形。
  四再按發明雖有物之發明與方法發明之分，新型僅對物品之形
    狀構造或裝置之創作或改良，物之發明或新型與方法發明固
    非相同技術領域，惟物之發明或新型有因複數技術特徵組合
    ，而以手段功能或步驟功能用語表示，或所屬技術領域中具
    有通常知識者，依該組合之敘述可推知組合之手段或步驟者
    ，該手段或步驟所揭露之技術內容即得為比較後方法專利申
    請案進步性之先前技術。經查，上訴人雖於91年8月6日申請
    再審查，並修正說明書（含專利申請範圍及圖式），惟該修
    正涉及實質變更，被上訴人不准變更，是本件應依上訴人所
    提原系爭案申請內容審查，先此敘明。依系爭案原申請專利
    範圍之記載，系爭案係一種將含高水份之垃圾處理成有機肥
    料的方法，以一垃圾洗滌設備、一脫水設備、一絞碎設備、
    一酵母菌混合設備、一自動滾翻發酵設備、一滅菌設備、一
    造粒冷卻及定量裝袋設備、一污水處理設備、二組空氣淨化
    總成等組合而成。依系爭案申請專利範圍所載，並為上訴人
    上訴狀所自承，系爭案係垃圾處理成有機肥料的方法，固然
    設備或裝置均非系爭案技術特徵，惟本件引證2、4、5新型
    係屬複數技術特徵者，所屬技術領域中具有通常知識者，依
    該組合之敘述可推知該手段或步驟之技術內容，仍為本件系
    爭案之引證先前技術。再查系爭案其中之垃圾洗滌設備、輸
    送帶設備、絞碎設備之組合技術內容已為引證2「垃圾處理
    裝置」具有之切碎攪拌裝置各構件之組合技術手段、引證3
    「垃圾處理系統」所包含之壓碎機之方法及引證5「無污染
    垃圾處理機」所包括之分化控制機、打碎機、磁性輸送機等
    構件依該組合之敘述可推知該手段或步驟技術內容所揭示；
    又查系爭案其中污水處理設備或空氣淨化總成設備之技術內
    容，亦為引證3「垃圾處理系統」所包含之廢氣或廢液之處
    理方法、引證4「連續式垃圾處理裝置」所包含之廢氣處理
    塔及引證5「無污染垃圾處理機」之排氣污染處理機及抽排
    氣機等依該組合之敘述可推知該手段或步驟技術內容所揭示
    ，而為所屬技術領域中具有通常知識者，依申請前之先前技
    術所能輕易完成，且無功效增進，不具進步性，此經原判決
    認定在案，縱原審雖有未於判決中加以論斷引證2、4、5新
    型係以該組合之敘述可推知該手段或步驟技術內容所揭示，
    惟尚不影響於判決之結果，與所謂判決不備理由之違法情形
    不相當。
  五至於上訴人其餘訴稱各節，乃上訴人以其對法律上見解之歧
    異，就原審取捨證據、認定事實之職權行使，指摘其為不當
    ，均無可採。綜上所述，上訴意旨指摘原判決違誤，求予廢
    棄，難認有理由，應予駁回。
據上論結，本件上訴為無理由，爰依行政訴訟法第255條第1項、
第98條第3項前段，判決如主文。
中　　華　　民　　國　　96　　年　　8　　 月　　23　　日
                  第三庭審判長法  官　劉　鑫　楨
                              法  官  鄭  忠  仁
                              法  官  陳　秀　美
                              法  官　劉　介　中
                              法  官　戴　見　草
以  上  正  本  證  明  與  原  本  無  異
中　　華　　民　　國　　96　　年　　8　　 月　　23　　日
　　　　　　　　　　　　　　　書記官　吳　玫　瑩
